【裁判字號】    99,訴,509
【裁判日期】    990916
【裁判案由】    公法上財產請求
【裁判全文】
臺北高等行政法院判決
                                       99年度訴字第509號
                                    99年9 月2 日辯論終結
原      告  甲○○
被      告  行政院國軍退除役官兵輔導委員會
代  表  人  乙○○○○○○○○
訴訟代理人  丁○○（兼送達代收人）
            齊彥良  律師
上列當事人間公法上財產請求事件，本院判決如下：
    主      文
原告之訴駁回。
訴訟費用由原告負擔。
    事實及理由
一、事實概要：
    原告現為被告○○縣榮民服務處輔導員，因認其自民國（下
    同）91年2 月1 日起至99年3 月12日止，依據被告訂頒「行
    政院國軍退除役官兵輔導委員會值勤規定」（下稱值勤規定
    ）經排定擔任之值勤工作，性質上屬加班，應給與加班費，
    而依原告俸給總額計算，原告每小時加班費約新臺幣（下同
    ）250 元，被告僅按平常日值勤費200 元、假日值勤費400
    元、春節假期值勤費800 元酌給值勤費，顯有不足，損害原
    告權益，乃本於公務人員保障法第23條規定，就上開期間加
    班費與值勤費之差額，依行政訴訟法第8 條第1 項規定，請
    求被告給付128萬1,600元及其法定遲延利息。
二、原告主張略以：
    (一)依公務員服務法第11條第3 項規定所訂定之「公務人員週
      休二日實施辦法」第2 條第1 項之規定：公務人員「每日
      上班時數為8 小時」，每週工作總時數為40小時（證1 ）
      。原告非假日於辦公處所上班8 小時後，再連續於辦公處
      所值班15小時及例假日24小時，被「強制留置辦公處所」
      執行值班勤務，此種行政行為，即被告值勤規定之行政規
      則牴觸法律、涉及侵害公務員權利義務，更嚴重侵犯公務
      員基本權。被告值勤規定原規定於「行政院國軍退除役官
      兵輔導委員會人事管理辦法」（下稱管理辦法）內，基於
      行政程序法第174 條之1 規定而廢止，另於91年1 月10日
      以輔人字第09100387號函頒值勤規定，明知涉及「法定預
      算編列分配」、「公務員權利義務」，應依中央法規標準
      法第5 條第2 款及第6 條之規定辦理，卻規避以「行政規
      則」謂之，更以98年12月16日輔壹字第0980016461號函強
      調「行政規則」在侵害公務員權利義務，可無須援引法律
      授權為依據。
    (二)行政程序法第1 條乃規範行政機關之行政行為，查行政程
      序法第131 條之規定以「行政處分」為標的（行政程序法
      第二章行政處分第三節行政處分之效力），其第131 至13
      4 條規定「公法上請求權」，應係指行政機關行政處分之
      產生所有公法上金錢或實物請求權，明文規定「特別時效
      期間5 年」（行政程序法第131 條第1 項），行政機關或
      人民不行使該權利，而該請求權消滅（行政程序法第131
      條第2 項 ），故行政程序法第131 條第3 項明文規定：
      「前項時效，因行政機關為實現該權利所作成之行政處分
      而中斷」，係指行政機關對人民或人民對行政機關之公法
      上請求權，時效中斷之構成要件為「行政機關為實現該權
      利所作成之行政處分」。被告未深究行政程序法第131 條
      之意旨及論理，偏頗涵攝及援引錯誤，且公務人員保障法
      第23條並未規定公法上財產請求權之消滅時效或除斥期間
      ，依大法官解釋第474 號之意旨，原告公法上財產請求權
      ，應適用民法第125 條之規定。
    (三)被告「管理辦法」之值勤規定，依行政程序法第174 條之
      1 規定廢止後，卻依職權訂定行政規則且涉及「法定預算
      編列分配」、「公務員權利義務」之值勤規定：
      1.91年1 月10日以輔人字第09100387號函頒值勤規定，並
        要求各類型機構據以訂頒值勤規定；○○縣榮民服務處
        91年5 月20日以○○○○字第09101767號函頒。（證2
        ）。
      2.91年11月18日以輔人字第0910012182號函修頒值勤規定
        ；○○縣榮民服務處91年12月11日以○○○○字第0910
        003853號函修頒（證3 ）。
      3.94年3 月22日以輔壹字第0940003461號函修頒值勤規定
        ；○○縣榮民服務處94 年6月27日修頒（證4 ）。
      4.95年10月18日以輔人字第0950008068號函修頒值勤規定
        ；○○縣榮民服務處95年10月23日修頒（證5 ）。
      5.96年5 月31日輔壹字第0960007689號函修頒值勤規定，
        取消正副首長輪值高勤及95 年6月1 日通報（證6 ）。
      6.96年8 月9 日輔人字第0960006531號函頒各附屬機構：
        修正退輔會值勤規定第15、17 點 （證7 ）。
      7.97年2 月1 日輔壹字第0970001017號函頒各附屬機構「
        取消」正副首長輪值高勤、值勤人員由「薦任以上」職
        員擔任（證8 ）。
      8.99年3 月17日輔人字第0990002324號函頒各附屬機構：
        修正退輔會值勤規定第4 點（證9 ）。
    (四)被告對原告所屬之○○縣榮民服務處值勤規定之准駁如下
      ：
      1.○○縣榮民服務處98年11月3 日○○○○字第09800042
        78號，第一次函請被告核定修訂值勤規定。被告98年11
        月12日輔壹字第0980015332號函以被告值勤規定第13、
        14點，駁回○○縣榮民服務處修正值勤規定（證10）。
      2.○○縣榮民服務處98年11月20日召集所有值勤人員修正
        值勤規定，再以98年12月1 日○○○○字第0980004421
        號第二次函請被告核定值勤規定。被告98年12月16日輔
        壹字第0980016461號函請○○縣榮民服務處依指示修正
        值勤規定（證11）。
      3.○○縣榮民服務處99年1 月20日○○○○字第09900003
        08號，第三次函請被告核定修訂之值勤規定。被告99年
        1 月22日輔壹字第0990000973號函請○○縣榮民服務處
        修正值勤規定「不需報核」（證12）。
      4.○○縣榮民服務處於99年7 月1 日實施修頒之值勤規定
        ，符合公務人員保障法第23 條 之規定（證13）。
    (五)原告值班之勤務，基於下列原因，應視為加班：
      1.每月須陳機關首長核准及被告核備。
      2.被告於99年7 月27日當庭明確表示：值勤時間為「是日
        8 時30分至翌日8 時30分」。即「上班至17時後，再繼
        續值勤」，確定「無中斷」之情形，應視為上班之延續
        ，以「加班論」。
      3.留置「辦公處所」，即使颱風天災，亦不得擅離職守。
      4.值班勤務之性質，依98年7 月31日被告第2 季工作會報
        內容顯示，值班皆以延續榮民服務工作為主，符合公務
        人員保障法第23條上班時間以外執行職務之規定（證14
        ）。
      5.超過法定上班時數。
    (六)被告對值勤之「職員」執行值勤「酌」給之值班費為：1.
      非假日：值勤時數15小時，酌給值班費200 元；2.假日：
      值勤時數24小時，酌給值班費400 元、補休1 天。被告訂
      定「酌」給值班費而且自始並無以補休假、獎勵或其他「
      相當」之補償，顯違公務人員服務法第23條之規定，故依
      法應為公法上原因發生財產上之給付，須以「加班費」發
      給原告。另每小時加班費之計算，係以俸給總額除以240
      ，故原告每小時加班費約250 元（60,000/240）。非假日
      值班4,320 小時加上假日值班1,152 小時，總計值班5,47
      2 小時。依前項計算250 元乘以5,472 ，故值班費應償還
      136 萬8,000 元。扣除退輔會發給非假日值班200 元×28
      8= 5萬7,600 元；假日值班400 ×72=2萬8,800 元，總計
      8 萬6,400 元。經前述計算，被告應償還值班費128 萬1,
      600 元（1,368,000 元-86,400 元），尚須以法定利率5%
      計算確實金額。
    (七)查值班費給與並無法律明文規定，被告「管理辦法」之值
      勤規定，僅依85年11月8 日之簽文（被告之被證17），自
      行決定值班（誤餐）費發給之額度，然該辦法由行政院於
      90年12月21日台九十院人政企字第035678號函廢止，被告
      發給金額卻沿用至今，似有違法之虞。查被告95年10月18
      日輔人字第0950008068號函之說明三：依本會值勤規定第
      13點規定，本會會本部及各附屬機構對值勤人員酌給值班
      費，係指各機構基於當年度預算編列科目下額度酌予發給
      。97年2 月29日輔人字第0970001717號函、98年1 月21日
      輔人字第0980000714號函等值班費預算編列與分配規定，
      皆由被告管控且限制於分配額度內發給值班費，由此證明
      被告預算編列不實且不作為，應負求償之責（證15）。退
      輔會值勤規定第13點規定：本會會本部及各附屬機構對值
      勤人員「酌」給值班費。事實上，非上班時間值勤時數15
      小時發給200 元；假日值班值勤時數24小時，雖補假1 天
      及發給400 元，審視公務員為值勤義務付出之「特別犧牲
      」與發給之補償，其「比例」極為不符「衡平」，違反憲
      法位階（第23條）之比例原則及行政程序法第7 條第3 款
      之規定。另依公務人員服務法第23條規定意旨，其加班費
      係屬公務員之權利義務且應為公法上原因發生財產上之給
      付，被告僅訂定「酌」給值班費，更無補休假（非假日）
      、獎勵或其他「相當」之補償，係屬違憲、違法之行政規
      則。基上，原告為值班所做之「特別犧牲」，被告「酌給
      」值班費，不符比例原則，難謂「相當之補償」。
    (八)揆諸前揭法律之陳述，確定被告值勤規定將導致公務員之
      權利、生命安全等遭受嚴重侵害，且被告行政行為傲慢、
      怠惰、失職亦為「不法」，故該值勤規定，基於前述之違
      憲、違法，應屬無效之行政規則，依法應予以撤銷或廢止
      ，且對原告償還值班期間因公法上原因發生財產上之給付
      ，至值班廢止或修訂合法施行之日止，其法定請求權期間
      ，依法定利率5 % 計算。為此，提起本件訴訟，並聲明求
      為判決：被告應給付原告128 萬1,600 元，並自行政訴訟
      補正書狀繕本送達翌日起至清償日止，按年息百分之5 計
      算之利息。
三、被告則以：
    (一)按原告主張被告訂定之值勤規定應予廢止或修訂並非公法
      上爭議事件，究辦違失人員更非行政法院權限，業為鈞院
      99年3 月3 日裁定在卷，合先陳明。
    (二)原告就本件應向其所隸屬服務單位即○○榮服處為主張，
      方屬適格：
      1.按原告係被告轄屬○○縣榮民服務處輔導員（證12），
        迄今無異，業為不爭在卷。而○○榮服處則為本件爭執
        之加（值）班費預算受分配單位（證18、19）；再參酌
        原告自96年1 月起至99年4 月亦皆依值勤規定，向其服
        務單位即○○榮服處申請核領取得值勤費用在卷（證13
        、15），則爭執之值勤費用預算支用及核發乃原告所屬
        ○○榮服處之權管，被告並非審核或核發或支用單位，
        原告逕向被告提具公法上財產給付之請求，並非適當。
      2.又據被告撥付加（值）班費預算分配書函尚且敘明：「
        請各單位（機構）確依相關規定辦理，從嚴管制、覈實
        、審查」（證18、19），亦足證管制、支用審查乃預算
        受分配單位之權責，從而原告逕行對被告為本件給付之
        主張，顯屬有誤。
    (三)原告主張公法上財產之給付已罹於5 年時效而消滅：
      1.依行政程序法第131 條第1 、2 項規定意旨，原告既主
        張自91年1 月為本於公法上原因之給付請求權，而於99
        年2 月26日始為起訴，亦因罹於時效而當然消滅。
      2.至原告爰引最高行政法院91年度判字第2115號、93年度
        判字第1312號、93年度判字第1361號等諸判決，及法務
        部90年3 月22日法90令字第8617號函意旨，皆係指行政
        程序法90年元月1 日施行前可得援引民法消滅時效之情
        節。茲原告係於91年元月27日方就職被告轄屬榮服處，
        當無爰引上揭判決及令解之可能，而應適用行政程序法
        第131 條第1 、2 項之規定，原告就此尚有誤解。
    (四)原告依據公務人員保障法第23條為實體法請求之依憑，容
      有誤會：
      1.查原告所服務之○○榮服處頒行之值勤規定第9 、11點
        及被告訂定之值勤規定第13、14點，與公務人員保障法
        第23條規定並無違逾，是本件行政規則恆屬適法。況且
        原告亦尚且依○○榮服處值勤規定於該處服行值勤並領
        取值勤費用在卷（證13、15），尤無違反公務人員保障
        法第23條規定，原告主張殊屬誤會。
      2.值勤費用乃出自行政事務費項下預算，且為求公允，並
        曾會商決議就各榮民服務處值勤費，訂定一致為平日20
        0 元，假日半假日為400 元（證17），亦係被告本於職
        權為規範內部業務運作之行政規則，且亦符合公平性之
        決定，更與公務人員保障法並無違悖。
    (五)加班與值勤性質本有不同：
      1.查加班係指各機關員工在規定上時間以外，為因應原工
        作內容有急迫完成之亟需，經主管指派之延長工作而言
        。而值勤則係指非常態性，在非辦公時間內輪值處理非
        密集持續性之工作，此見諸被告製作之值勤規定第5 點
        （附件1 ）自明。又觀諸原告所屬○○榮服處頒行之值
        勤規定第5 點第2 款對於值勤人員在非辦公時間內之任
        務，除就上揭被告所定值勤規定第5 款排除外，餘皆雷
        同（證20），其中尤以值勤人員尚且需對加班人員及時
        間查核（第3 款），尤足證明，加班與值勤迥異。
      2.再據原告服務之○○榮服處輪值表內載：「3.值日人員
        分早、中、晚間閱讀電子媒體及收視電視新聞；4.輿情
        與狀況反映及處理由值日人員負責，責任區輔導員協處
        ，交由處綜合彙整。二例假日及重點時間、報紙、電子
        媒體、電視新聞狀況反應及處理統由值日人員負責處理
        ，視情況通報責任區輔導員或服務組長協處，交由處綜
        合彙整」（證14），是以值勤之內容亦與正常上班有異
        ，且非值勤人員一人獨攬承擔。
      3.此外值班、值勤、值日（夜）等工作性質與加班不同，
        業為行政院78年1 月4 日臺七十八人政肆字第00049 號
        函釋外（附件5 ）另有同院91年9 月3 日院授人給字00
        00000000號訂定各機關加班費支給要點第一點：「支給
        條件：以各機關員工在規定上班時間以外，經主管覈實
        指派延長工作為限」可憑（證16），是原告將值勤與加
        班混淆，實有誤解。
    (六)末查被告及所屬○○榮服處訂定之值勤規定（行政規則）
      並未逾越公務人員保障法之規定而損及原告權益，且原告
      亦依該值勤規定受領值勤費用。而此值勤費用亦受囿於行
      政預算之管控，是原告起訴本件，無論就訴訟適格或依憑
      法規闡解法文皆有誤解。綜上論述，原處分及訴願決定並
      無違誤等語，資為抗辯。並聲明求為判決駁回原告之訴。
四、本院之判斷：
    (一)查原告於91年1 月27日經銓敘審定合格實授為被告所屬臺
      北縣榮民服務處人事管理員，嗣於92年7 月1 日任職被告
      所屬新竹榮譽國民之家人事管理員，93年10月1 日任職被
      告人事處科員，迨95年12月16日任職被告所屬○○縣榮民
      服務處輔導員至今等情，為兩造所不爭執，並有原告經歷
      及現職（銓敘審定）一覽表暨原告之相關銓敘審定資料在
      本院卷第182-186 頁可稽，堪認為真實。
    (二)次查，本件原告係請求其自91年2 月1 日起至99年3 月12
      日止，依據被告所頒值勤規定，擔任經排定之值勤工作，
      因未依加班費給與所生之不足差額，已據原告陳明在卷（
      本院卷第75頁），以上開期間與原告前述任職經歷互相對
      照，足知原告請求之期間，係跨屬原告於被告臺北縣榮民
      服務處、新竹榮譽國民之家、被告人事處及○○縣榮民服
      務處之任職期間。而原告除任職被告擔任課員期間無值班
      外，任職其他單位期間則均有值勤之事實，本件訴之聲明
      請求之金額並未列計原告任職被告人事處期間因值班而發
      生之費用乙節，復據原告於99年3 月12日補正書狀記載明
      確，並於言詞辯論時陳述綦詳，是本件原告請求被告給付
      上開期間加班費與值勤費之差額，並未包含原告任職被告
      人事處期間之費用，應屬至明。
    (三)又被告為因應業務需要，依其組織條例第16條規定，設有
      各種附屬事業機構，其中為服務照顧國軍退除役官兵及安
      置傷殘與衰老之退除役官兵就養，於各地區設置榮民服務
      處及榮譽國民之家，均冠以所在地地區名稱，並皆定有組
      織規程，各榮民服務處及榮譽國民之家所列各職稱之官等
      及員額依編制表定之（參「行政院國軍退除役官兵輔導委
      員會榮民服務處組織規程」第1 、8 條及「行政院國軍退
      除役官兵輔導委員會榮譽國民之家組織規程」第1 、9 條
      規定）；另值勤費係由事務費項下撥付，由被告撥付預算
      分配予各附屬事業機構，相關費用之支給，則由各附屬事
      業機構自行管制，覈實審查，被告並非審核或發放機關等
      情，業據被告辯明在卷，並有被告97年2 月29日輔人字第
      097000 1717 號、98年1 月21日輔人字第0980000714號書
      函及所附被告附屬公務預算機構97年度、98年度加（值）
      班預算分配表附卷可憑（被證18、19）。準此，各榮民服
      務處及榮譽國民之家按其每年受分配加（值）班費預算之
      額度，就該預算之動支有審查及決定之權，對於所屬編制
      人員加（值）班費之請領則有覈實審查及發放之義務，故
      原告就其任職臺北縣榮民服務處、新竹榮譽國民之家、苗
      栗縣榮民服務處期間加（值）班費之請求或不足差額之給
      付，自應向各該榮民服務處及榮譽國民之家為之，亦屬無
      疑。
    (四)承上，本件原告任職被告人事處期間既無值勤之事實，原
      告復自陳其請求給付之金額未包含任職被告人事處期間值
      勤之費用，則被告對原告自無加（值）班費之給付義務，
      應屬無疑。再本件原告請求之給付，依其所述，實係原告
      任職臺北縣榮民服務處、新竹榮譽國民之家、○○縣榮民
      服務處期間擔任經排定之值勤工作，因未依加班費給與所
      生之不足差額，業已詳述如前，因此縱令原告主張值勤之
      性質為加班，應給與加班費乙節屬實，惟依前揭說明，就
      加班費與值勤費之差額負有給付義務者，亦分別為原告於
      該段期間任職之臺北縣榮民服務處、新竹榮譽國民之家及
      ○○縣榮民服務處，而非被告，原告訴請被告給付，難認
      有理。原告以上開單位均是依被告所頒值勤規定辦理，預
      算係由被告編列掌控為由，主張加（值）班費應由被告發
      放，其所請求之加班費與值班費差額亦應由被告給付云云
      ，顯有誤會，核非可採。又原告對被告之請求既無理由，
      則兩造關於值勤是否屬加班之性質、原告請求權是否罹於
      時效，以及其餘攻擊防禦方法，因與本件判決結果已不生
      影響，均無審究之必要，爰不另論述，併此敘明。
五、綜上所述，被告對於原告自91年2 月1 日起至99年3 月12日
    止，任職臺北縣榮民服務處、新竹榮譽國民之家、○○縣榮
    民服務處期間，擔任值勤工作，未按加班費給與之差額，並
    無給付之義務，原告請求被告給付上開期間加班費與值班費
    之差額計128 萬1,600 元，並自行政訴訟補正書狀繕本送達
    翌日起至清償日止，按年息百分之5 計算之利息，為無理由
    ，應予駁回。
六、據上論結，本件原告之訴為無理由，依行政訴訟法第98條第1
    項前段，判決如主文。
中    華    民    國    99    年    9     月    16    日
                    臺北高等行政法院第五庭
                              審判長法  官  黃清光
                                    法  官  洪遠亮
                                    法  官  程怡怡
上為正本係照原本作成。
如不服本判決，應於送達後20日內，向本院提出上訴狀並表明上
訴理由，如於本判決宣示後送達前提起上訴者，應於判決送達後
20日內補提上訴理由書（須按他造人數附繕本）。
中    華    民    國    99    年    9     月    16    日
                                    書記官  張正清

司法院資訊處製作；財團法人民間司法改革基金會備份。
